【裁判字號】    99,重訴,235
【裁判日期】    991029
【裁判案由】    返還不當得利
【裁判全文】
臺灣板橋地方法院民事判決             99年度重訴字第235號
原      告  丙○○
原      告  乙○○○
共      同
訴訟代理人  吳嘉榮律師
被      告  甲○○
訴訟代理人  南雪真律師
上列當事人間請求返還不當得利事件，經本院於民國99年10月20
日言詞辯論終結，判決如下：
    主      文
原告之訴及其假執行之聲請均駁回。
訴訟費用由原告負擔。
    事實及理由
一、原告起訴主張：
  (一)緣被告為經營安親托兒事業，曾於民國89年3 月8日及同年6
    月15日與原告乙○○○及丙○○間簽訂房屋租賃契約（下稱
    系爭契約），分別向原告丙○○承租坐落台北縣永和市○○
    段37、38地號土地上建物即門牌號碼台北縣永和市○○路16
    2號1樓、162號2樓之2 及162號2樓之3房屋（下稱系爭3戶房
    屋），及向原告乙○○○承租同上地號土地上建物即台北縣
    永和市○○路160號1 樓、162號2樓、162號2樓之1、162號3
    樓、162號3樓之1 、162號3樓之2及162號3樓之3房屋（下稱
    系爭7 戶房屋），以為營業場所使用，而系爭契約對於租賃
    期間及違約金等事項，約定：
    租金部分：系爭契約第3 條約定，被告向原告丙○○承租
      系爭3 戶房屋，每月租金新台幣(下同)150000元；向原告
      乙○○○承租系爭7戶房屋，每月租金為200000元。
    租期部分：契約第2條及第6條約定，被告向原告丙○○承
      租系爭3戶房屋，及向原告乙○○○承租系爭7戶房屋，租
      期均自89年6月15日起至94年6月14日止，共計5 年，被告
      於租期屆滿，除經原告同意外，應即日將系爭房屋誠心按
      原狀遷空交還，不得藉詞推諉或主張任何權利，如不即時
      遷讓交還房屋，每月應按租金五倍計罰違約金。
  (二)惟被告於系爭契約租期屆滿後，一方面爭執租期屆至期限及
    系爭160號1樓房屋權屬，拒絕騰空搬遷，另一方面卻又拒絕
    給付租金，乃原告為維護權益，其中原告丙○○就系爭3 戶
    房屋，另原告乙○○○就系爭7 戶屋屋除160號1樓外（下稱
    系爭6 戶房屋）部分，起訴請求被告返還系爭房屋及給付租
    金、違約金，案經本院94年度簡字第1874號、95年度簡上字
    第66號及最高法院96年度台簡上字第15號判決結果，除認定
    原告丙○○及乙○○○請求被告給付之違約金應以相當於1
    個月租金金額為允適外，另系爭6戶房屋及系爭3戶房屋之租
    期，業於94年6 月14日屆滿，已無租賃關係存在，則原告丙○○及乙○○○分別請求被告給付自94年6月15日起至95年3
    月18日止所積欠租金及其遲延利息，即非有理由；至於原告
    丙○○及乙○○○得否依其他法律關係請求被告於租期屆滿
    後仍占有系爭房屋之相當於租金之不當得利損害金或損害金
    ，則屬另一問題。
  (三)判決確定後，被告仍拒絕搬遷系爭房屋及給付違約金，經原
    告丙○○及乙○○○執上開確定判決為執行名義，聲請本院
    96年度執字第9253號強制執行結果，被告雖於96年7月4日因
    強制執行遷讓系爭房屋，惟迄今仍拒絕給付違約金及無權占
    用系爭房之相當於租金之不當得利損害金。
  (四)按依不當得利之法則請求返還不當得利，以無法律上之原因
    而受利益，致他人受有損害為其要件，故其得請求返還之範
    圍，應以對方所受之利益為度，非以請求人所受損害若干為
    準。而無權占有他人土地，可能獲得相當於租金之利益為社
    會通常之觀念，是請求人請求無權占有人返還占有土地所得
    之利益，原則上應以相當於該土地之租金額為限（參照最高
    法院61年台上字第1695號判例及94年度台上字第1094號判決
    要旨)。
  (五)本件被告向原告丙○○承租系爭3 戶房屋，以及向原告乙○○○承租系爭6戶房屋，其租期均於94年6月14日屆滿，已無
    租賃關係存在，仍繼續占用系爭房屋，直至96年7月4日才因
    強制執行騰空遷讓系爭房屋，是被告自94年6 月15日起至96
    年7月4日止，無權占用系爭房屋而獲得相當於租金之利益，
    致原告受有損害，原告自得依民法第179 規定請求被告返還
    相當於租金之不當得利損害金，要無疑義。有關相當於租金
    之不當得利損害金之計算，如下：
    被告向原告丙○○承租系爭3 戶房屋，每月租金15萬元，
      無權占用期間自94年6 月15日起至96年7月4日時止，按每
      月租金15萬元計算，被告應給付原告丙○○之相當於租金
      之不當得利損害金合計為369萬1935元【(150000元×24個
      月)＋(150000元÷31×19日)＝0000000元】。
    被告向原告乙○○○承租糸爭7 戶房屋時，並未區分各戶
      房屋租金單價，向以總價每月租金20萬元計算，故以每戶
      平均單價計算，扣除非本件訴訟標的範圍承之系爭160號1
      樓房屋租金2 萬8571元【200000元÷7戶＝28571元】，系
      爭6戶房屋每月租金17萬1429元【200000元－28571元＝17
      1429元】，無權占用期間自94年6 月15日起至96年7月4日
      時止，按每月租金17萬1429元計算，被告應給付原告丙○○相當於租金之不當得利損害金合計為421萬9365元【(17
      1429元×24個月)＋(171429元÷31×19日)＝0000000元】
      。
  (六)對被告之抗辯，所為之陳述：
    按違約金有賠償性違約金及懲罰性違約金，其效力各自不
      同。前者以違約金作為債務不履行所生損害之賠償總額。
      後者以強制債務之履行為目的，確保債權效力所定之強制
      罰，於債務不履行時，債權人除得請求支付違約金外，並
      得請求履行債務，或不履行之損害賠償，是當事人約定之
      違約金究屬何者，應依當事人之意思定之（參照最高法院
      86年度台上字第1620號判決要旨）。又解釋契約，應探求
      當事人立約時之真意，而真意何在，又應以過去事實及其
      他一切證據資料為斷定之標準，不能拘泥文字致失真意，
      即解釋契約，應斟酌訂立契約當時及過去之事實暨交易上
      之習慣，依誠信原則，從契約之主要目的，及經濟價值作
      全盤之觀察（參照最高法院18年上字第1727號判例及85年
      度台上字第1517號判決要旨）。
    姑不問系爭契約第6 條約定：「乙方(按即被上訴人)於租
      期屆滿時，除經甲方(按即訴外人乙○○○、丙○○)同意
      繼續出租外，應即日將租賃房屋誠心按照原狀遷空交還甲
      方，不得籍詞推諉或主張任何權利，如不即時遷讓交還房
      屋時，甲方每月得向乙方請求照租金五倍之違約金『至遷
      讓完了之日止』，乙方及連帶保證人，絕無異議。」之文
      義，已見上開違約金之約定，乃在強制被告履行遷讓之目
      的，而屬懲罰性違約金之性質，並非使用之對價，或租金
      之損失，要無疑義。
    況被告於租期屆滿後，繼續占用系爭3戶房屋及系爭6戶房
      屋之相當於租金之不當得利，其應返還之範圍，係無權占
      用所受之利益，而非以原告等所受損害若干為準，其性質
      乃屬租金之替補（參照最高法院61年台上字第1695號判例
      及85年度台上字第2059號判決要旨），其與賠償性及懲罰
      性違約金均為損害賠償之性質，迥然不同，自不得因不當
      利益之返還，即視為損害之賠償，此觀之另案判決認定被
      告除應依約給付原告等違約金外，尚應返還無權占用系爭
      3房屋及系爭6戶房屋之相當於租金之不當得利等法律見解
      至明。
    依上所述，姑不問由上開租賃契約第6 條約定文義，以及
      違約金及相當於租金之不當得利之法律效果，已足以判斷
      兩造間有關逾期返還租賃房屋之違約金性質為懲罰性之強
      制罰款。更何況，承租人於租期屆滿收回租賃房屋之目的
      ，非僅另行出租第三人使用，以為收取對價租金乙端，亦
      可能收回自住或營業使用或出賣予第三人取得交換價值，
      不一而足，故由承租人回收租賃房屋之經濟價值，再參諸
      上開租賃契約6條約定「請求照租金5倍之違約金之性質至
      遷讓完了之日止」之目的，尤足以證明上開違約金之性質
      應為懲罰性之違約罰款，事理至明。
    被告援引最高法院95年度台上字第2264號判決意旨，係以
      原審認定違約金條款性質屬賠償預定總額為前提要件，其
      與上開另案確定判決認定原告等除違約金外，尚得請求不
      當得利，完全不同，自不得遽為援為適用。
    按債權之讓與，依民法第297條第1項之規定，非經讓與人
      或受讓、通知債務人，對於債務人固不生效力，惟法律設
      此規定之本旨，無非使債務人知有債權讓與之事實，受讓
      人對於債務人主張受讓事實行使債權時，既足使債務人知
      有債權讓與之事實，即應認為兼有通知之效力（參照最高
      法院22年上字第1162號判例）；是以，債權讓與之通知，
      為讓與人或受讓人向債務人通知債權讓與事實之行為，其
      性質為觀念通知（參照最高法院28年上字第1284號判例）
      ，故債權之讓與，除讓與人之讓與通知，應經受讓人同意
      ，始得撤銷外，如受讓人所為之讓與通知，自得隨時表示
      撤銷，觀之民法第298條規定至明。
    依卷附被證2 號即債權讓與契約書所載內容，原告乙○○○於98年2月5日雖將其對被告無權占用系爭6 戶房屋之相
      當於租金之不當得利債權讓與訴外人榕元公司，於他案即
      台灣高等法院98年度重上字第106 號請求損害賠償事件，
      就被告主張之不當得利債權為抵銷之抗辯，並以上訴理由
      狀之送達為債權讓與之通知，惟上開債權讓與之事實，係
      訴外人榕元公司以受讓人之地位所為之通知，該公司自得
      於與原告乙○○○間解除債權讓與契約後，對上開債權讓
      與通知表示撤銷，並於上開請求損害賠償事件表示撤回抵
      銷之抗辯，法理至明。
  (七)原告訴之聲明：
    (1)被告應給付原告丙○○參佰陸拾玖萬壹仟玖佰參拾伍元，
      及自本起訴狀繕本送達之翌日起至清償日止按年息百分之
      五計算之利息。
    (2)被告應給付原告乙○○○肆佰貳拾壹萬玖仟參佰陸拾伍元
      ，及自本起訴狀繕本送達之翌日起至清償日止按年息百分
      之五計算之利息。
    併陳明願供擔保，請准予宣告假執行。
二、被告則辯稱：
  (一)系爭契約之違約金性質為損害賠償預定性違約金，出租人不
    論以債務不履行、侵權行為或不當得利請求，均係基於同一
    事實，且各請求權目的相同，如已為其中一請求權之行使，
    應不得再行使其餘請求權。本件前案訴訟標的為違約金，本
    件訴訟標的為不當得利，二件訴訟標的縱有不同，惟均係基
    於同一事實，且各請求權目的相同，如已為其中一請求權之
    行使，應不得再行使其餘請求權。本件原告於本院95年度簡
    上字第66號確定判決，業對被告取得自95年3 月18日止至遷
    讓返還房屋日止，按月給付違約金之勝訴判決，該違約金係
    被告使用收益房屋之對價，即相當於租金之利益及損害，原
    告不得再依據不當得利或侵權行為之法律關係，復向被告請
    求相當於租金之利益或損害，原告之請求應屬欠缺權利保護
    必要，顯無理由。
  (二)原告業將94年6月14日至95年3月17日本件相當於租金之不當
    得利或違約金債權權利讓與訴外人榕元有限公司，無權利再
    為本件主請求：
    (1)原告乙○○○於98年2月5日將本件自租期屆滿94年6 月14
      日起至96年7月4日遷讓止，相當於租金之不當得利損害金
      債權權利讓與訴外人榕元有限公司，並由訴外人榕元公司
      將該債權讓與通知被告，訴外人榕元公司並於另案以上開
      相當租金之不當得利損害金對被告主張抵銷。惟原告乙○○○對被告之債權（95年3 月18日至96年7月4日期間）除
      違約金債權外，已無不當得利或損害賠償權利，是該期間
      已無權利足資讓與。嗣原告與訴外人榕元公司另於99年 6
      月7 日另行簽立「債權讓與契約」，原告乙○○○主張撤
      回其先前之債權讓與，並撤回抵銷之主張，惟原告乙○○○之債權讓與係準物權行為，於對被告為債權讓與通知時
      即生效力，另抵銷權係形成權，於為意思表示時發生效力
      ，原告乙○○○縱有債權可以讓與訴外人榕元公司，然嗣
      後另為撤回債權讓與及抵銷之約定，均與法不合，而不生
      效力。是原告乙○○○業將本件95年3 月18日至96年7月4
      日相當租金之不當得利損害金權利讓與訴外人榕元公司，
      亦不得再對被告為任何請求。
    (2)原告與訴外人榕元公司於99年6月7日所簽訂「債權讓與契
      約」之內容，就讓與債權之標示(一)「甲方（按指原告乙○○○）前出租系爭6 戶房屋，因債務人甲○○於租期屆滿
      後，仍繼續占用上開房屋，占用期間自94年6月14日起至9
      5年3月17日時止，按月租金17萬1429元計算之違約金，總
      計155萬9450元...之違約金債權」(二)「乙方（按指原告丙○○）前出租系爭3 戶房屋，因債務人甲○○於租期屆滿
      後，仍繼續占用系爭房屋，占用期間自94年6 月14日起至
      95年3 月17日時止，按月租金15萬元計算之違約金，總計
      136萬4516元...之違約金債權」，暨債權讓與價金及其給
      付方法：「(一)甲方願將前條第(一)項約定債權，以52萬元之
      對價讓與丙方。(二)乙方願將前條第(二)項約定債權，以46萬
      元之對價讓與丙方。」稽此，原告業將94年6 月14日至95
      年3 月17日止之相當租金不當得利損害金之違約金（不問
      標的為違約金、不當得利利益或損害賠償金，均屬同一權
      利）權利讓與訴外人榕元公司，亦不得再對被告為任何請
      求。
  (三)被告答辯聲明：駁回原告之訴及其假執行之聲請。併陳明如
    受不利判決，願供擔保請准宣告免為假執行。
三、兩造不爭執之事實：
  (一)原告乙○○○與被告於89年3月8日就系爭160號1樓等7 戶房
    屋簽訂系爭契約書，約定每月租金20萬元，租期自89年6 月
    15日至94年6月14日止計5年，押租金60萬元之事實，且有卷
    附系爭契約書可稽（見本院卷第13至16頁）。
  (二)原告丙○○與被告於89年6月15日就系爭3戶房屋簽訂系爭契
    約書，約定每月租金15萬元，租期自89年6月15日至94年6月
    14日止計5 年，押租金40萬元之事實，且有卷附系爭契約書
    可稽（見本院卷第9至12頁）。
  (三)兩造關於系爭契約書之租金給付方式，約定由被告按月簽發
    租金支票交付原告。惟被告自94年6 月15日起既未給付租金
    予原告。
  (四)被告以第3 人名義在系爭房屋所在地申請立案登記伊頓托兒
    所，被告實為伊頓托兒所之實際負責人及系爭房屋之占有人
    。
  (五)原告前依系爭契約之法律關係，訴請被告返還系爭6 戶房屋
    及系爭3戶房屋（下稱系爭房屋）及給付違約金（自95年3月
    18日起至返還前述租賃房屋之日止），業經判決確定被告應
    返還系爭房屋（不含160號1樓）及給付違約金（自95 年3月
    18日起至返還前述租賃房屋之日止，按月給付原告各171429
    元、15萬元）之事實，且本院94年度板簡字第1874號判決書
    、95年度簡上字第66號判決書及最高法院96年度台簡上第15
    號裁定書（見本院卷第26至44頁）為真正。
  (六)被告執上開(五)確定判決執行名義，於96年7月4日經強制執行
    被告返還系爭房屋（不含160號1樓）予原告之事實。
  (七)原告乙○○○就系爭房屋事件，對被告自94年6月15日起至9
    5年7月4 日止之不當得利債權額，於98年2月5日讓與訴外人
    榕元公司（見本院卷第101至102頁）。
  (八)訴外人榕元公司就(七)所示之債權已對被告主張抵銷（臺灣高
    等法院98年度重上字第106 號事件），尚未經臺灣高等法院
    判決，嗣撤回該抵銷。
  (九)原告乙○○○於99年6月7日撤銷前述(七)之債權讓與，此有債
    權讓與契約書一件在卷可稽（見本院卷第103至106頁）。
  (十)原告各讓與對被告自94年6月15日起至95年3月17日之違約金
    債權與訴外人榕元公司，此有債權讓與契約書一件在卷可稽
    （見本院卷第103至106頁）。
  (十一)被告分別於99年3 月19日、同年7月7日收受訴外人即債權受
    讓人榕元公司就前述(八)、(九)之債權讓與通知（見本院卷第10
    9頁反面）。
四、本件兩造爭執點，在於：
  (一)兩造前簽訂系爭契約書所約定違約金之性質，究係屬懲罰性
    違約金或損害賠償總額預定性違約金？
  (二)原告得否依不當得利之法律關係，請求被告給付自94年6 月
    15日起至95年3月17日之相當於租金額之不當得利債權額？
   茲分述如下：
  (一)兩造前簽訂系爭契約書所約定違約金之性質，係屬損害賠償
    總額預定性違約金：
    經查：
    (1)按民法第250 條規定：「當事人得約定債務人於債務不履
      行時，應支付違約金。」、「違約金，除當事人另有訂定
      外，視為因不履行而生損害之賠償總額。其約定如債務人
      不於適當時期或不依適當方法履行債務時，即須支付違約
      金者，債權人除得請求履行債務外，違約金視為因不於適
      當時期或不依適當方法履行債務所生損害之賠償總額。」
      ，是當事人如未另有訂定，則所約定之違約金即視為賠償
      額預定性違約金，而約定賠償額預定性違約金者，關於違
      約金之多寡，恆因損害係因給付不能，遲延給付抑或不完
      全給付所生者而異，既經約定有違約金，則一旦有債務不
      履行情事發生，債權人即得不待舉證證明其所受損害係因
      債務不履行所致及損害額多寡，均得按約定之違約金，請
      求債務人支付，亦即為因不履而生損害賠償之總額。至懲
      罰性違約金，則需當事人間另有特別約定，而所謂另有特
      約，係指除請求違約金外，尚得請求原給付之明確約定而
      言。
    (2)查兩造各別簽訂系爭契約書第6 條約定：「乙方（按指承
      租人即被告）於租期屆滿時，除經甲方同意（按指出租人
      即原告）繼續出租外，應即日將租賃房屋誠心按照原狀遷
      空交還甲方，不得藉詞推諉或主張任何權利，如不即時遷
      讓交還房屋時，甲方每月得向乙方請求按照租金五倍之違
      約金至遷讓完了之日止，乙方及連帶保證人丙方，決無異
      議。」，準此約定之內容以觀，兩造並未明確約明原告除
      得請求被告給付違約金外，尚得請求原給付之明確約定。
      足見，兩造既未明白約定此違約金係懲罰性違約金，則依
      上開規定，此約定之違約金性質核係視為損害賠償總額預
      定性之違約金，應堪認定。
    (3)至於原告主張：依系爭契約第6 條約定之文義，已見上開
      違約金之約定，乃在強制被告履行遷讓之目的，而屬懲罰
      性違約金之性質，並非使用之對價，或租金之損失等語，
      惟查系爭契約第6 條有關違約金之約定，既未明文約明係
      屬懲罰性違約金，尚不得推定係屬懲罰性違約金性質；自
      應依民法第250條第2項規定：「違約金，除當事人另有訂
      定外，視為因不履行而生損害之賠償總額。」，視為損害
      賠償總額預定性之違約金。是原告此部分之主張，尚不可
      取。
    (4)原告另主張：本院95年度簡上字第66號判決，認定「系爭
      房屋之租期，業於94年6 月14日屆滿，已無租賃關係存在
      ，則原告丙○○及乙○○○分別請求被告給付自94年6 月
      15日起至95年3 月18日止所積欠租金及其遲延利息，即非
      有理由；至於原告丙○○及乙○○○得否依其他法律關係
      請求被告於租期屆滿後仍占有系爭房屋之相當於租金之不
      當得利損害金或損害金，則屬另一問題。」等語。惟此係
      個案之裁判，並非判例，自不得拘束本件之裁判。況本院
      95年度簡上字第66號判決，認定「原告丙○○及乙○○○
      得否依其他法律關係請求被告於租期屆滿後仍占有系爭房
      屋之相當於租金之不當得利損害金或損害金，則屬另一問
      題。」，係針對原告起訴請求被告給付租金之訴，惟因「
      系爭房屋之租期，業於94年6 月14日屆滿，已無租賃關係
      存在。」是原告自不得請求被告給付租金，是被告繼續占
      有系爭房屋，原告得否另依其他法律關係請求被告給付而
      為論述，並非指明系爭契約第6 條違約金之約定，即係屬
      懲罰性違約金性質，是原告此部分之抗辯，亦不可取。
      另最高法院61年台上字第1695號判例意旨：「依不當得利
      之法則請求返還不當得利，以無法律上之原因而受利益，
      致他人受有損害為其要件，故其得請求返還之範圍，應以
      對方所受之利益為度，非以請求人所受損害若干為準，無
      權占有他人土地，可能獲得相當於租金之利益為社會通常
      之觀念，是被上訴人抗辯其占有系爭土地所得之利益，僅
      相當於法定最高限額租金之數額，尚屬可採。」，並未就
      違約金之性質而為立論，自不得依此導論違約金之性質，
      是原告引用上開最高法院判例意旨，論述系爭契約第6 條
      約定之違約金係屬懲罰性違約金性質，亦不足採。
    (5)基上所述，系爭契約第6 條約定之違約金性質，核係屬屬
      懲罰性違約金性質，應可認定。
  (二)原告不得再依不當得利之法律關係，請求被告給付自94年 6
    月15日起至95年3 月17日之相當於租金額之不當得利債權額
    ：
    經查：
    (1)如前所述，兩造系爭契約者第6 條約定之違約金，應視為
      因不履行而生損害之賠償總額，
      被告自94年6 月15日系爭契約租期屆滿後，並未即時遷讓
      交還原告，直至原告持確定判決之執行名義聲請強制執行
      ，始於96年7月4日交還系爭房屋予原告，其中就95年3 月
      18日起至返還系爭房屋之96年7月4日止之違約金，業經判
      決確定被告應按月給付原告各171429元、15萬元之違約金
      ，此為兩造所不爭之事實，且有本院94年度板簡字第1874
      號判決書、95年度簡上字第66號判決書及最高法院96年度
      台簡上第15號裁定書在卷可稽（見本院卷第26至44頁）。
      而就自94年6月15日起至95年3月17日止期間，除原告依系
      爭契約關係之租金請求權請求被告給付租金，經判決駁回
      原告此部分之租金請求確定在案外（見同上判決書），則
      尚未據原告依不當得利或債務不履行或侵權行為或違約金
      之法律關係請求被告給付。
    (2)按民事訴訟法第400條第1項規定確定判決之既判力，惟於
      判決主文所判斷之訴訟標的，始可發生。若訴訟標的以外
      之事項，縱令與為訴訟標的之法律關係有影響，因而於判
      決理由中對之有所判斷，除同條第2 項所定關於抵銷之情
      形外，尚不能因該判決已經確定而認此項判斷為有既判力
      。又學說上所謂之爭點效，係指法院於確定判決理由中，
      就訴訟標的以外當事人所主張之重要爭點，本於當事人辯
      論之結果已為判斷時，除有顯然違背法令，或當事人已提
      出新訴訟資料足以推翻原判斷之情形外，於同一當事人就
      與該重要爭點有關所提起之他訴訟，不得再為相反之主張
      ，法院亦不得作相反之判斷，以符民事訴訟法上之誠信原
      則而言。是爭點效之適用，必須前後兩訴訟當事人同一，
      且前案就重要爭點之判斷非顯然違背法令，及當事人未提
      出新訴訟資料足以推翻原判斷等情形始足當之。此源於訴
      訟上之誠信原則及當事人公平之訴訟法理，避免紛爭反覆
      發生，以達「一次解決紛爭」所生之一種判決效力（拘束
      力），即所謂「爭點效」，當為程序法所容許。是「爭點
      效」之適用，除理由之判斷具備「於同一當事人間」、「
      非顯然違背法令」及「當事人未提出新訴訟資料足以推翻
      原判斷」等條件外，必須該重要爭點，在前訴訟程序已列
      為足以影響判決結果之主要爭點，經兩造各為充分之舉證
      ，一如訴訟標的極盡其攻擊、防禦之能事，並使當事人適
      當而完全之辯論，由法院為實質上之審理判斷，前後兩訴
      之標的利益大致相同者，始應由當事人就該事實之最終判
      斷，對與該重要爭點有關之他訴訟負結果責任，以符民事
      訴訟上之誠信原則。準此，倘符(一)前訴請求之當否於判斷
      過程中，於前訴中已成為主要的爭點事項；(二)當事人在前
      訴中，就該爭點已充分為主張與舉證；(三)法院就該爭點已
      為實質上判斷；(四)前訴訟與後訴之訟爭利益須相等或前訴
      之訴訟利益較大；(五)當事人加以援用者等要件，自有「爭
      點效」之適用至明。
    (3)依兩造前訴訟95年度簡上字第66號確定判決，於判決理由
      中認定（以下上訴人係指原告，被上訴人係指被告）：「
      八、系爭2份租賃契約租期均至94年6月14日止，而上訴人
      於租屆滿前之94年4月4日即寄發存證信函通知被上訴人不
      再續租，復於租期屆滿後之94年6 月16日寄發存證信函予
      被上訴人請求返還系爭租賃房屋等事實，為兩造不爭執，
      復有存證信函影本2 份可稽（見原審卷第17至19頁）。是
      上訴人依系爭2份租賃契約第6條約定，請求被上訴人騰空
      交還系爭16 2號2樓等6戶房屋予上訴人乙○○○、及騰空
      交還系爭16 2號1樓等3戶房屋予上訴人丙○○，洵為正當
      ，應予准許。系爭2份租賃契約既均於94年6月14日屆滿，
      其後兩造間已無租賃關係存在，則上訴人請求被上訴人給
      付自94年6月15日起至95年3月31日止所欠上訴人丙○○95
      萬元租金及自95年3月18日起至清償之日止，按年息5% 計
      算之利息，及給付所欠上訴人乙○○○租金942861元及自
      95年3 月18日起至清償之日止，按年息5%計算之利息之請
      求，即非有理由，應予駁回。至於上訴人得否依其他法律
      關係請求被上訴人租期屆滿後仍占有系爭房屋之相當於租
      金之不當得利或損害金，則屬另一問題。
      九、系爭2份租賃契約已於94年6月14日租期屆滿，被上訴
      人拒絕搬遷返還系爭租屋予上訴人，則上訴人依系爭2 份
      租賃契約第6條後段約定，請求被上訴人自95年3月18日起
      至遷讓交還系爭租屋之日止，按月給付上訴人違約金，乃
      為有據。惟按約定之違約金過高者，法院得減至相當之數
      額，民法第252 條定有明文。至於是否相當，即須依一般
      客觀事實，社會經濟狀況及當事人所受損害情形，以為斟
      酌之標準。且約定之違約金過高者，除出於債務人之自由
      意思，已任意給付，可認為債務人自願依約履行，不容其
      請求返還外，法院仍得依前開規定，核減至相當之數額（
      最高法院79年台上字第1915號判例參照）。約定之違約金
      苟有過高情事，法院即得依民法第252 條規定核減至相當
      之數額，並無應待至債權人請求給付後始得核減之限制。
      此項核減，法院得以職權為之（最高法院79年台上字第16
      12號判例可揭）。本件系爭2份租賃契約第6條後段約定違
      約金以租金5 倍計算，即給付上訴人丙○○75萬元、給付
      上訴人乙○○○857145元，核上訴人因被上訴人未返還系
      爭租屋所受損害，依一般客觀事實及社會經濟狀況，應係
      為系爭房屋之使用收益之對價即約相當於租金之損害，故
      本院審酌上開情狀，認上訴人所請求之違約金應以相當於
      1個月租金金額為允適，亦即被上訴人應自95年3月18日起
      至騰空交還系爭162號1樓等3 戶房屋止，按月給付上訴人
      丙○○15萬元違約金；及應自95年3 月18日起至騰空交還
      系爭162號1樓等3戶房屋止，按月給付上訴人乙○○○171
      429 元違約金。上訴人逾此範圍之請求，則非有據。」等
      情（見本院卷第39、40頁），已就系爭契約期限屆至後，
      被告未即時交還系爭房屋予原告，認定「原告因被告未返
      還系爭租賃房屋所受損害，依一般客觀事實及社會經濟狀
      況，應係為系爭租賃房屋之使用收益之對價即約相當於租
      金之損害，經審酌上開情狀，認原告所請求之違約金應以
      相當於1 個月租金金額為允適。」，前後兩訴訟當事人同
      一，且前案就「系爭契約期限屆至後，被告未即時交還系
      爭房屋予原告，原告所受損害」重要爭點之判斷非顯然違
      背法令，及兩造亦未提出新訴訟資料足以推翻原判斷之情
      事，且前後二訴就原告每月之違約金金額訴訟利益相等，
      復經兩造均引用該判決書所認定之事實（見本院卷第5、8
      2 頁），則原告依系爭契約期限屆至後，被告未即時交還
      系爭房屋予原告，原告每月所受之損害額，依一般客觀事
      實及社會經濟狀況，應係為系爭房屋之使用收益之對價即
      相當於月租金之損害額，經審酌上開情狀，認原告所請求
      之違約金應以相當於1 個月租金金額為允適之事實認定，
      兩造應不得再為爭執；況原告亦主張原告各讓與對被告自
      94年6月15日起至95年3月17日之違約金債權額與訴外人榕
      元公司，所讓與債權額亦即每月違約金即相當於一個月租
      金額（即被告應按月給付原告丙○○15萬元違約金、按月
      給付原告乙○○○171429元違約金。），此有債權讓與契
      約書一件在卷可稽（見本院卷第103至106頁）。顯見，原
      告各對被告自94年6月15日起至95年3月17日止之違約金債
      權額，分別為每月原告丙○○15萬元、原告乙○○○1714
      29元，應可認定。
    (4)再按租賃契約期限屆至後，承租人負返還租賃標的物之義
      務，如未依約返還即為債務不履行，承租人應負債務不履
      行之損害賠償責任。且承租人未為返還仍然繼續占有使用
      者，乃故意或過失妨害出租人對所有物或占有物之使用、
      收益之行使，應負侵權行為損害賠償責任。再承租人於租
      賃關係期限屆至後，繼續占用租賃標的物，乃無法律上原
      因獲得相當於租金之利益，致出租人受有不能使用收益租
      賃物之損害，應返還其所得利益。故租賃關係期限屆至後
      ，承租人未依約返還租賃物者，出租人得分別依債務不履
      行或侵權行為規定請求承租人賠償損害，或依不當得利規
      定請求承租人返還所得利益，其請求權雖然各別，惟均係
      基於同一事實，且各請求權目的相同，如已為其中一請求
      權之行使而獲滿足，應不得再行使其餘請求權。而違約金
      之約定如係屬損害賠償總額預定性違約金，於出租人請求
      其中一請求之後，自不得再為重複請求甚明。
    (5)原告乙○○○就系爭房屋事件，對被告自94年6 月15日起
      至95年7月4日止之不當得利債權額，於98年2月5日讓與訴
      外人榕元公司（見本院卷第101至102頁），被告於99 年3
      月19日收受訴外人榕元公司之通知，且訴外人榕元公司就
      「原告乙○○○就系爭租賃房屋事件，對被告自94年6 月
      15日起至95年7月4日止之不當得利債權額，於98年2月5日
      讓與訴外人榕元公司」（見本院卷第101至102頁）之債權
      已對被告主張抵銷（臺灣高等法院98年度重上字第106 號
      事件），惟尚未經臺灣高等法院判決，旋撤回該抵銷。嗣
      原告乙○○○於99年6月7日撤銷前述不當得利債權讓與，
      且原告再各讓與對被告自94年6月15日起至95年3月17日之
      違約金債權額（按分別為每月原告丙○○15萬元、原告乙○○○171429元計算）與訴外人榕元公司，此有債權讓與
      契約書一件在卷可稽（見本院卷第103至106頁），而被告
      99年7月7日收受訴外人即債權受讓人榕元公司該債權讓與
      之通知（見本院卷第109 頁反面）。準此以觀，原告丙○○已將對被告自94年6月15日起至95年3月17日之違約金（
      按每月15萬元計算）債權額讓與訴外人榕元公司，則原告
      對被告已無違約金債權請求權至明，而此違約金債權既係
      屬損害賠償總額預定性違約金，已如前述，則原告丙○○
      自亦不得重複依不當得利之法律關係再請求被告給付。是
      原告丙○○依不當得利之法律關係，請求被告給付自94年
      6月15日起至95年3月17日，按每月相當於租金15萬元計算
      之金額及法定遲延利息，為無理由，應予駁回。
      另原告乙○○○不論對被告自94年6月15日起至95年7 月4
      日止之不當得利債權額，於98年2月5日讓與訴外榕元公司
      （見本院卷第101至102頁），倘屬合法有效，則原告自不
      得重複再請求被告給付違約金；縱令該讓與業經原告乙○○○撤銷而不生效力，惟原告乙○○○復將對被告自94年
      6月15日起至95年3月17日止之違約金（按每月171429元計
      算）債權額讓與訴外人榕元公司，則原告乙○○○對被告
      亦已無違約金債權請求權至明，而此違約金債權既係屬損
      害賠償總額預定性違約金，已如前述，則原告乙○○○自
      不得再依不當得利之法律關係再請求被告給付。是原告乙○○○依不當得利之法律關係，請求被告給付自94年6 月
      15日起至95年3 月17日，按每月相當於租金171429元計算
      之金額及法定遲延利息，為無理由，應予駁回。
五、原告之訴既經駁回，則其假執行之聲請，失所附麗，自應併
    予駁回。
六、本件事證已臻明確，兩造其餘攻擊防禦方法及所提證據，於
    判決結果不生影響，爰不一一論列，併此敘明。
七、訴訟費用之負擔：民事訴訟法第78條。
中    華    民    國    99    年    10   月    29     日
                  民事第二庭    法  官  李行一
以上正本係照原本作成
如對本判決上訴，須於判決送達後20日內向本院提出上訴狀。如
委任律師提起上訴者，應一併繳納上訴審裁判費。
中    華    民    國    99    年    10   月    29     日
                                書記官  蔡於衡

司法院資訊處製作；財團法人民間司法改革基金會備份。
